---
title: "R Notebook"
output:
  html_document: default
  html_notebook: default
---
# 正規分布およびその拡張
```{r include=FALSE}
rm(list = ls())
library(knitr)
opts_chunk$set(echo = TRUE,error = FALSE,warning = FALSE,collapse = TRUE,cache = TRUE,cache.extra = rand_seed, autodep = TRUE)
library(mosaic)
library(latticeExtra)
set.seed(2000)
``` 
## 正規分布
確率変数 $X$ が ある値 $x$ 以下である確率は $x$ の関数として表され, これを分布関数という. 分布関数は
$$
P[X<x]=P[X\leq x]=\int^x_{-\infty}f(t)dt
$$
であり, ここで $f$ は密度関数といわれる. 密度関数は分布関数の導関数である.
いま確率変数 $X$ の密度関数 $f$ が
$$
f(x)=\frac{1}{\sqrt{2\pi\sigma^2}}\exp\left(-\frac{(x-\mu)^2}{2}\right)
$$
のとき, 確率変数 $X$ は平均 $\mu$, 分散 $\sigma^2$ の正規分布にしたがうといい,
$$
X\sim Normal(\mu,\sigma^2)
$$
と表記する.
平均0で分散1の正規分布を標準正規分布という.

標準正規分布にしたがう確率変数の密度関数は以下で記述できる.
```{r}
plotDist("norm")
```


標準正規分布にしたがう確率変数の分布関数は以下で記述できる.
```{r}
plotDist("norm",kind="cdf")
```

$Z$ を標準正規分布にしたがう確率変数とする. `R` で $P[Z<2]$ となる確率を求めるには以下を実行すればよい. `pnorm(2)` もしくはその拡張を実行すればよい.
```{r}
xpnorm(2)
```
なお連続確率変数なので, $P[Z=2]$ は無視できて, $P[Z<2]=P[Z\leq 2]$ となる.

$P[-1<Z<2]$ となる確率は以下の赤い部分の面積を求める.
```{r}
plotDist("norm",groups = (x>-1&x<2) ,type="h")
```

この面積を求めるには以下を実行すればよい.
```{r}
pnorm(2)-pnorm(-1)
```

$P[Z<x]=0.2$ となる $x$ を求めるには `qnorm(0.2)` もしくはその拡張を実行すればよい.
```{r}
xqnorm(0.2)
```


$P[|Z|<x]=P[-x<Z<x]=0.2$ となる $x$ を求めるには, $P[Z<x]=0.6$ なので以下を実行すれば良い.
```{r}
qnorm(0.6)
```

乱数は次にように発生させることができる.
```{r}
rnorm(10)
```

乱数を1万個発生させ, ヒストグラムを作成すると密度関数とほぼ同じになる.
```{r, fig.keep='last'}
histogram(~rnorm(10000))
plotDist("norm",add=TRUE)
```


## カイ二乗分布
$m$個の確率変数 $Z_{1},\ldots,Z_{m}$ は互いに独立な標準正規分布にしたがうとする. 
このとき 
$$
W=\sum_{i=1}^{m}Z_{i}^{2}
$$
は自由度 $m$の **カイ二乗分布** にしたがうといい, $W\sim\chi^{2}(m)$ と表記する. 

たとえば自由度5のカイ二乗分布の密度関数は次のように表記される.
```{r}
plotDist("chisq",df=5)
```

シミュレーションでこのことを確かめる.
```{r, fig.keep='last'}
x <- function(k) {sum(rnorm(k)^2)}
df<-do(100)*x(5)
histogram(~x,df)
plotDist("chisq",df=5,add=TRUE)
```

正規分布のときと同様に関数 `pchisq`, `xpchisq`, `qchisq`, `rchisq` が利用可能である.
たとえばば自由度5のカイ二乗分布にしたがう確率変数 $X$ が $P[X\geq x] =0.95$ となる $x$ は
`qchisq(0.95,df=5)` もしくはその拡張を実施する.
```{r}
xqchisq(0.95,df=5)
```


## ティー分布
確率変数 $Z$ は標準正規分布にしたがい, $W$ は自由度mのカイ二乗分布にしたがうとする. $Z$ と $W$ が独立ならば 
$$
T=\frac{Z}{\sqrt{W/m}}
$$ 
は自由度mの **ティー分布** にしたがうといい, $T\sim t(m)$ と表記する. $m\to\infty$ のとき $T\sim N(0,1)$ である.

たとえば自由度5のティー分布の密度関数は次のように表記される. 赤い線が標準正規分布である.
```{r,fig.keep='last'}
plotDist("t",df=5,xlim=range(-3,3))
plotDist("norm",add=TRUE,col=2)
```

シミュレーションでこのことを確かめる.
```{r, fig.keep='last'}
x <- function(k) {rnorm(1)/sqrt(sum(rnorm(k)^2)/k)}
df<-do(100)*x(5)
histogram(~x,df)
plotDist("t",df=5,add=TRUE)
```

同様に関数 `pt`, `xt`, `qt`, `rt` が利用可能である.
たとえばば自由度5のティー分布にしたがう確率変数 $X$ が $P[X\geq x] =0.95$ となる $x$ は
`qt(0.95,df=5)` もしくはその拡張を実施する.
```{r}
xqt(0.95,df=5)
```

## エフ分布
確率変数 $W_{1}$ は自由度 $m_{1}$ のカイ二乗分布にしたがい, $W_{2}$ は自由度 $m_{2}$ のカイ二乗分布にしたがうとする. 
$W_{1}$ と $W_{2}$ が互いに独立ならば 
$$
F=\frac{W_{1}/m_{1}}{W_{2}/m_{2}}
$$
は自由度 $(m_{1}, m_{2})$ の **エフ分布** にしがたうといい, $F\sim F(m_{1},m_{2})$ と表記する. 
$m_{2}\to\infty$ のとき $m_{1}F\sim\chi^{2}(m_{1})$ である.

たとえば自由度 $(5, 80)$ のエフ分布の密度関数は次のように表記される.
```{r}
plotDist("f",df1=5,df2=80)
```

また同じ分布にしたがう確率変数 $X$ が $P[X\geq x] =0.95$ となる $x$ は
`qf(0.95,df1=5,df2=80)` もしくはその拡張を実施する.
```{r}
xqf(0.95,df1=5,df2=80)
```


シミュレーションでこのことを確かめる.
```{r, fig.keep='last'}
x <- function(k1,k2) {(sum(rnorm(k1)^2)/k1)/(sum(rnorm(k2)^2)/k2)}
df<-do(100)*x(5,80)
histogram(~x,df)
plotDist("f",df1=8,df2=5,add=TRUE)
```

同様に関数 `pf`, `xf`, `qf`, `rf` が利用可能である.