---
title: "R Notebook"
output:
  html_document:
    df_print: paged
---
# ml
```{r include=FALSE}
rm(list = ls())
library(knitr)
opts_chunk$set(echo = TRUE,error = FALSE,warning = FALSE,collapse = TRUE,cache = TRUE,cache.extra = rand_seed, autodep = TRUE)
library(AER)
library(mosaic)
library(latticeExtra)
library(stargazer)
set.seed(2000)
```

## logit
### 数値計算
```{r}
N<-100
x <- rnorm(N,1,2)
ystar <- -1+ x + rlogis(N)
y <- ifelse(ystar >= 0,1,0)
df <- data.frame(x,y,ystar)
```

```{r}
fm_logit <- glm(y ~ x, data = df, family = binomial)
summary(fm_logit)
```

```{r}
fn_logit <- makeFun(fm_logit)
xyplot(y~x,data =df)
plotFun(fn_logit, add = TRUE)
```

### 実証分析
```{r}
data("SwissLabor", package = "AER")
inspect(SwissLabor)
```

ロジットモデルで推計する.

```{r}
swiss_logit <- glm(participation ~ . + I(age^2),
                   data = SwissLabor, family = binomial)
summary(swiss_logit)
```

### 予測
```{r}
predict(swiss_logit,type="response",
        newdata=data.frame(income=10,age=4,education=9,
                           youngkids=2,oldkids=5,foreign="no"))
```

パッケージ `mosaic` を用いれば簡単に計算できる.
```{r}
fn_logit<-makeFun(swiss_logit)
fn_logit(income=10,age=4,education=9,
         youngkids=2,oldkids=5,foreign="no")
```


### 擬決定係数
擬決定係数は次のように計算する.
```{r}
swiss_logit0 <- update(swiss_logit, formula = . ~ 1)
1 - as.vector(logLik(swiss_logit)/logLik(swiss_logit0))
```

### 限界効果
MEM (marginal effect at mean) をもとめるには以下のようにすればよい.
```{r}
dlogis(mean(predict(swiss_logit,type="link"))) * swiss_logit$coef[-1]
```

AME (Average marginal effect)の計算は以下のように実行する.
```{r}
mean(dlogis(predict(swiss_logit,type="link"))) * swiss_logit$coef[-1]
```


### 限界効果 (mfx)
mfx というパッケージをもちいれば, MEM は 簡単に計算できる.
```{r}
library(mfx)
logitmfx(swiss_logit, SwissLabor)
```

AME (Average marginal effect) も同様である.
```{r}
logitmfx(swiss_logit, SwissLabor, atmean=FALSE)
```

## probit

### 数値計算
```{r}
N<-100
x <- rnorm(N,1,2)
ystar <- -1+ x + rnorm(N)
y <- ifelse(ystar>= 0,1,0)
df <- data.frame(x,y,ystar)
```

```{r}
head(df)
```

```{r}
fm_probit <- glm(y ~ x, data = df, family = binomial)
summary(fm_probit)
```

```{r}
fn_probit <- makeFun(fm_probit)
xyplot(y~x,data =df)
plotFun(fn_probit, add = TRUE)
```

### 実証分析
プロビットモデルを推計する.
```{r}
swiss_probit <- glm(participation ~ . + I(age^2),
  data = SwissLabor, family = binomial(link = "probit"))
summary(swiss_probit)
```

### 予測
```{r}
predict(swiss_probit,type="response",
        newdata=data.frame(income=10,age=4,education=9,
                           youngkids=2,oldkids=5,foreign="no"))
```

パッケージ `mosaic` を用いれば簡単に計算できる.
```{r}
library(mosaic)
fn_probit<-makeFun(swiss_probit)
fn_probit(income=10,age=4,education=9,
          youngkids=2,oldkids=5,foreign="no")
```

### 擬決定係数
擬決定係数は以下のように推計する.
```{r}
swiss_probit0 <- update(swiss_probit, formula = . ~ 1)
1 - as.vector(logLik(swiss_probit)/logLik(swiss_probit0))
```


### 限界効果
MEM (marginal effect at mean) をもとめるには以下のようにすればよい.
```{r}
mean(predict(swiss_probit,type="link")) * swiss_probit$coef[-1]
```

AME (average marginal effect) の計算は以下のように実行する.
```{r}
mean(dnorm(predict(swiss_probit,type="link"))) * swiss_probit$coef[-1]
```

### 限界効果 (mfx)
mfx というパッケージをもちいれば, MEM は簡単に計算できる.
```{r}
library(mfx)
probitmfx(swiss_probit, SwissLabor)
```

AME も同様である.
```{r}
probitmfx(swiss_probit, SwissLabor, atmean=FALSE)
```


## tobit
### 数値計算
```{r}
N<-100
x <- rnorm(N,1,2)
ystar <- -1+ x + rnorm(N)
y <- ifelse(ystar>= 0,ystar,0)
df <- data.frame(x,y,ystar)
```

```{r}
head(df)
```


```{r}
xyplot(ystar~x, data =df) + 
  xyplot(y~x, data =df, col = 2, add = TRUE)
```

```{r}
fm1 <- lm(y~x, data = df)
summary(fm1)
```

```{r}
fm2 <- tobit(y~x, data = df)
summary(fm2)
```

```{r}
xyplot(ystar~x, data =df) + 
  xyplot(y~x, data =df, col = "red", add = TRUE)
fn1 <- makeFun(fm1)
plotFun(fn1, add = TRUE)
fn2 <- makeFun(ifelse(a+b*x>=0,a+b*x,0) ~ x, 
               a = coef(fm2)[1], b=coef(fm2)[2])
plotFun(fn2, add = TRUE, col = "red")
```


###実証分析
```{r}
data("Affairs")
fm.tobit <- tobit(affairs ~ age + children + yearsmarried + religiousness + occupation + rating, data = Affairs)
summary(fm.tobit)
```

### 予測
```{r}
fn_tobit <- makeFun(b0 + b1*age + b2*children + b3*yearsmarried +
                      b4* religiousness+ b5*occupation + b6* rating ~
                      age&children&yearsmarried&religiousness&occupation&rating,
                    b0 = coef(fm.tobit)[1], b1 = coef(fm.tobit)[2], 
                    b2 = coef(fm.tobit)[3], b3 = coef(fm.tobit)[4],
                    b4 = coef(fm.tobit)[5], b5 = coef(fm.tobit)[6], 
                    b6 = coef(fm.tobit)[7])
fn_tobit2 <- makeFun(ifelse(
  fn_tobit(age,children,yearsmarried,religiousness,occupation,rating)>0,
  fn_tobit(age,children,yearsmarried,religiousness,occupation,rating),0) ~
    age&children&yearsmarried&religiousness&occupation&rating)
fn_tobit2(age = 30, children = 5, yearsmarried = 20,
          religiousness = 1, occupation = 3, rating = 4)
```


### 擬決定係数
擬決定係数は以下のように推計する.
```{r}
fm.tobit0 <- update(fm.tobit, formula = . ~ 1)
1 - as.vector(logLik(fm.tobit)/logLik(fm.tobit0))
```

### 限界効果
パッケージ mfx で限界効果は推計してくれない. 自分で計算する必要がある.

AME は以下のようにする.
```{r, ame_tobit}
mean(pnorm(predict(fm.tobit)/fm.tobit$scale)) * fm.tobit$coef[-1]
```

MEM は以下のようにする.
```{r, mem_tobit}
pnorm(mean(predict(fm.tobit)/fm.tobit$scale)) * fm.tobit$coef[-1]
```

